臺灣高雄地方法院民事判決　九十年度訴字第二六一九號
　　原　　　告　　中華商業銀行股份有限公司
　　法定代理人　　甲○○
　　被　　　告　　丁○○
　　　　　　　　　丙○○
　　之訴訟代理人　乙○○
右當事人間塗銷所有權移轉登記事件，本院判決如左：
    主    文
被告丁○○應將高雄縣鳳山地政事務所就坐落高雄縣岡山鎮○○○段七之二十號土地
及坐落於該地上之高雄縣岡山鎮○○○段二二三號建物，於民國八十九年六月十六日
登記之所有權移轉登記，應予塗銷。
被告丙○○應將坐落高雄縣岡山鎮○○○段七之二十號土地及坐落於該地上之高雄縣
岡山鎮○○○段二二三號建物，以高雄縣鳳山地政事務所八十九年岡資地字第一一一
七二○號收件，民國八十九年九月十五日登記所設定之抵押權登記予以塗銷。
訴訟費用由被告丁○○、丙○○負擔。
    事實及理由
壹、原告方面：
一、聲明：求為判決：
１、先位：(1)、如主文第一項所示。
    　　　(2)、如主文第二項所示。
          (3)、訴訟費用由被告負擔。
２、備位：(1)、被告丁○○、乙○○於民國八十九年五、六月間，就「高雄縣岡山鎮
              ○○○段七之二十號土地及坐落於該地上之高雄縣岡山鎮○○○段二
              二三號建物」之房地（下簡稱系爭房地）所為買賣行為（債權行為及
              物權行為），應予撤銷。
        　(2)、被告丁○○應將於八十九年六月十六日經高雄縣岡山地政事務所以八
　　　　　　　十九年岡資地字第０七二一六０號收件，就系爭房地所為之所有權移
              轉登記，予以塗銷。
          (3)、被告丙○○應將於八十九年九月十五日經高雄縣岡山地政事務所以八
              十九年岡資地字第一一一七二０號收件，就系爭房地所為新台幣（下
              同）二百五十萬元抵押權設定登記，予以塗銷。
二、陳述：
１、(1)、訴外人玉大科技股份有限公司（以下簡稱：玉大公司）於八十九年五月三十
    　　一日，邀同被告乙○○等人為連帶保證人，而向原告借款八百萬元。嗣玉大
    　　公司未依約繳款，被告乙○○竟與其妻即被告丁○○，於八十九年六月一日
    　　，就乙○○所有之系爭房地，訂立不動產買賣契約書，並於八十九年六月十
    　　六日移轉所有權登記予被告丁○○。
　　(2)、又系爭房地移轉所有權登記予丁○○後，旋以丁○○為債務人，於八十九年
　　　　九月十五日設定本金二百五十萬元之抵押權予丙○○。
２、先位：
    (1)、被告乙○○係為逃避連帶保證責任，明知雙方無買賣關係，仍與被告丁○○
        ，基於通謀虛偽之意思表示，於八十九年六月一日就系爭房地，訂立前揭不
        動產買賣契約書，及於八十九年六月十六日移轉所有權登記與被告丁○○。
        被告乙○○對丁○○有民法第七百六十七條、第一百一十三條之請求權，竟
        怠於行使。為此，原告代位行使乙○○對丁○○之上開請求權，既依原告自
        身對丁○○之侵權行為請求權，請求法院擇一判決如先位聲明第一項所示。
    (2)、又被告丁○○與被告丙○○（即被告乙○○之父），明知雙方並無債權債務
        關係，仍以丁○○為債務人，設定前揭抵押權予丙○○，依法通謀虛偽之意
        思表示無效。丁○○對丙○○有民法第一百一十三條、第七百六十七條之請
        求權卻怠於行使，而乙○○為丁○○之債權人。為此，原告代位乙○○行使
        對丁○○之代位權，並再代位丁○○，行使丁○○對丙○○之上開請求權；
        及原告代位行使乙○○對丙○○之所有權妨害除去請求權；既依原告自身對
        丙○○之侵權行為請求權，請求法院擇一判決如先位聲明第二項所示。
３、備位：
    (1)、若認「乙○○與丁○○」間之就系爭房地所為買賣契約及移轉所有權之為，
        並非通謀虛偽意思表示，則原告仍依民法第二百四十四條規定，行使撤銷權
        ，請求判決如備位聲明第一項、第二項所示。
貳、被告乙○○、丁○○、丙○○方面：
一、聲明：求為判決原告之訴駁回。
二、陳述：乙○○與丁○○間就系爭房房地所為之買賣，及丁○○設定抵押權予邱逸
          民，並非通謀虛偽意思表示。
參、兩造不爭執之事實：
１、玉大公司於八十九年五月三十一日，邀同被告乙○○等人為連帶保證人，向原告
    借款八百萬元。嗣玉大公司未依約繳款，積欠原告八百萬元本金（另亦積欠利息
    、違約金），經本院核發八十九年促字第六七○七○號支付命令確定，唯原告對
    玉大公司強制執行並無效果。
２、被告乙○○與丁○○，於八十九年六月一日，就乙○○所有之系爭房地，訂立不
    動產買賣契約書，並於八十九年六月十六日移轉所有權登記與被告丁○○。
３、系爭房地移轉所有權登記予丁○○後，以丁○○為債務人，於八十九年九月十五
    日設定本金二百五十萬元之抵押權予丙○○。
４、被告丙○○、王孟華，分別於八十九年六月九日、同年月十三日，各匯款一百萬
    元至被告丁○○設於郵局之帳戶。嗣於八十九年六月二十二日及同年月二十三日
    ，分別自該郵局帳戶各提領五十萬元。
５、被告丁○○於八十九年六月十五日，以乙○○名義匯款一百五十萬元至訴外人張
    育誠的帳戶。
６、被告丁○○於八十九年七月三日，以乙○○名義匯款五十八萬元至訴外人國城開
    發有限公司（下簡稱：國城公司）的帳戶，及匯款四十二萬元至訴外人蔚都建設
    股份有限公司之帳戶。
肆、兩造爭執之事實：
一、被告乙○○與丁○○，是否基於通虛偽意思表示，而訂立系爭房地之買賣契約及
    移轉所有權：
１、原告：乙○○與丁○○為夫妻，乃通謀虛偽意思表示，意在逃避原告對乙○○的
    　　　求償。
２、被告三人：
    (1)、因為乙○○在玉大公司工作好幾年，才想把房子賣掉，但丁○○認為不景氣
        ，所以不同意出售，因此房子就賣給丁○○。
    (2)、被告丁○○有工作及固定收入，實際上丁○○是把收入委託丙○○在岡山地
        區跟會。
    (3)、因乙○○不常回家，小孩很小，丁○○要上班及帶小孩，所以不知道乙○○
        擔任玉大公司之保證人。
    (4)、當初賣房子主要是因為乙○○要投資作自己生意，但後來乙○○將錢借給張
        育城及另一家建設公司，所以丁○○是從郵局提現金二百五十萬元後，用乙○○名字匯至張育誠及另一家建設公司帳戶。
    (5)、張育誠向乙○○借一百五十萬元，期限一個月，另外一個是建設公司借一百
        萬元（分二筆；一筆四十二萬元，一筆五十八萬元），期限一個月。張育誠
        陸陸續續有還，後來又借給他，就沒有還，並跑掉了，所以實際上等於沒有
        還，張育誠之實際住所則不清楚。
二、被告丁○○與丙○○，是否基於通謀虛偽之意思表示，而將系爭房地設立抵押權
    登記予丙○○：
１、原告：當事人間有親戚關係，應是通謀虛偽意思表示。
２、被告丁○○：
    (1)、丙○○借我一百萬元，王孟華借我一百萬元，邱怡如借我二十二萬元，其餘
        是我個人的錢。丙○○是匯入我戶頭，至於丙○○資金如何來源我不清楚，
        王夢華是我婆婆。
    (2)、丙○○借我的錢，目前已經還了三十萬元，當時是說在我有錢時就給他，我
        是私下給我公公的。我婆婆的部分，目前還沒還，向邱怡如借的部分，目前
        也尚沒有還。
３、被告丙○○：
    (1)、丁○○大約已還我二、三十萬元。
    (2)、我借給丁○○的一百萬元，是我的退休金，王孟華沒有收入，名下有無存款
        我不清楚，但王孟華借給丁○○的一百萬元，應該也是我的退休金。
伍、得心證之理由：
一、本件被告經合法通知，均未於最後言詞辯論期日到場，核均無民事訴訟法第三百
    八十六條所列各款情形，爰依原告之聲請，由其一造辯論而為判決。
二、按：
１、民法第八十七條第一項規定，表意人與相對人通謀而為虛偽意思表示者，其意思
    表示無效。又債務人與第三人通謀而為意思表示，移轉財產予第三人時，其目的
    雖在使債權無法實現，而應負債務不履行責任，但將自己之財產予以處分，原可
    自由為之，難謂係故意不法侵害債權人之權利，故與侵害債權之該第三人不能構
    成共同侵權行為，債權人如本於侵權行為訴請塗銷登記時，應僅得向該第三人為
    之，不得對債務人一併請求（參最高法院六十九年第七次決議）。
２、其次，虛偽設立抵押權，乃雙方通謀而為之意思表示，依民法第八十七條第一項
    規定，所訂立之抵押權契約及物權行為，均無效。又無效法律行為之當事人，於
    行為當時知其無效，或可得而知者，應負回復原狀或損害賠償之責任，民法第一
    百一十三條定有明文。又債務人怠於行使權利時，債權人因保全債權得以自己名
    義行使其權利，且若係專為保存債務人權利之行為，則縱債務人尚未負遲延責任
    ，亦得行使，民法第二百四十三條、第二百四十二條定有明文。另參酌最高法院
    四十三年台上字第二四三號判例意旨，應認代位權本身亦得為代位權之客體，唯
    數個代位均須具備行使代位權之一般要件。
三、原告主張：被告乙○○前擔任玉大公司之連帶保證人，向原告借款八百萬元，嗣
    玉大公司未依約繳款，積欠原告八百萬元本金（另亦積欠利息、違約金），經本
    院核發八十九年促字第六七○七○號支付命令確定，唯對玉大公司強制執行無效
    果等情，有八十九年促字第六七○七○號支付命令、放款借據影本各一紙在卷可
    佐，堪信為真實。
四、乙○○意圖脫產，而與其妻丁○○基於通謀虛偽之意思表示，就系爭房地，訂立
    不動產買賣契約，暨將系爭不動產移轉登記予丁○○：
１、被告丁○○辯稱：其個人向丙○○、王孟華夫婦（被告乙○○之父母）各借得一
　　百萬元，及向邱怡如（被告乙○○之二嫂）借二十二萬元，用以支付購買系爭房
　　屋之價金等語。而卷附之「八十九年六月一日不動產買賣契約書」，亦記載「八
　　十九年五月一日付十萬元、六月十五日付一百五十萬元，六月二十二日及二十三
　　日各五十萬元」（參本院卷四十頁）；另被告所提出之「丁○○郵政存簿」，亦
　　載明「八十九年六月九日丙○○匯入一百萬元、八十九年六月十三日王孟華匯入
　　一百萬元。八十九年六月十五日提領一百五十萬元。八十九年六月二十二日及同
　　年六月二十三日，再各提領五十萬元」（參院卷四十六頁、四十七頁）。乍看之
　　下，被告所交待之購屋資金來源，確與「乙○○、丁○○不動產買賣契約書」、
　　「丁○○郵政存簿」之記載相吻合。但：
    (1)、就「八十九年六月二十二日、同年月二十三日所付之一百萬元」而言：
        、言詞辯論期日，經隔離訊問結果，就交付之過程，乙○○表示八十九年
            六月二十二日及二十三日，是其以電話叫丁○○把錢提出來等語。而曾
            玉琴則表示：「我在上班，是婆婆處理，乙○○未與我講」等語（參本
            院卷一五九頁筆錄），兩造所述容有不同。
        、乙○○既自承丁○○並未將購屋的款項匯入乙○○的帳戶，而是匯到建
            設公司名下（參本院卷一五五頁筆錄），亦即丁○○係以「依乙○○指
            示付款予第三人之方式，支付向乙○○購買系爭房屋之價金」。但依本
            院卷六十五之二頁、六十五之三頁之「華南銀行匯款單」所示，乙○○
            匯款予國城公司、蔚都公司之日期及金額，分別為「八十九年七月三日
            匯款二筆，金額分別為五十八萬元及四十二萬元」，上開匯款紀錄所示
            之付款金額及時間，與「不動產買賣契約書」上「丁○○於八十九年六
            月二十二日及二十三日各付五十萬元予乙○○」之記載，容有歧異。而
            ：
　　　　　　I、「八十九年六月一日不動產買賣契約書上之八十九年六月二十二日
                、二十三日乙○○等字，是代書到家中所寫」等情，既經被告曾玉
                琴、乙○○自承在卷。丁○○更表示，上開契約書上之文字應該是
                「一次寫好」（參本院卷一五八頁、一五九頁丁○○筆錄、一六四
                頁乙○○筆錄）。然Ａ、設若上開買賣契約書是在買賣價金付完後
                才書寫，則實際付款之日期及金額已明確，豈有「誤記以致所載付
                款日期、金額，與實際付款日期金額不符」的可能。Ｂ、反之，設
                若上開「不動產買賣契約書」是八十九年六月一日所書，或是在實
                際付款之前就已書寫，則因該契約書所第一條所載之付款條件，付
                款日期為「增值稅契稅繳納完畢，付一百五十萬元；產權移轉完峻
                一星期付款一百萬元」，亦即定約時之二、三期款之付款日期並不
                確定，則買賣雙方根本不可能預知何時會付款，豈能在訂約時一次
                寫妥日期。
            II、再則，丁○○表示因為其要上班，八十九年六月二十二日及二十三
            　　日支付之一百萬元是交給婆婆王孟華（即乙○○之母）處理等語。
　　　　　　　　設若丁○○所述為真，則衡諸常情，須丁○○明知婆婆未於八十九
                年六月二十二日、二十三日將錢轉交給乙○○，丁○○才會可能在
                八十九年七月三日再次付款。反之，若丁○○主觀上不知道婆婆未
                將錢轉交給乙○○，則丁○○之主觀上必定會認為已依約清償一百
                萬元價金，所以丁○○不可能會再同意以「依指示將錢轉匯給他人
                的方式，以支付買屋之款項」。然本院言詞辯論期日，丁○○表示
                其迄今仍不知王孟華有無將錢轉交給乙○○（參本院卷一六二頁筆
                錄），乙○○亦稱其未跟丁○○說未去拿錢（參本院卷一六四頁筆
                錄），則在八十九年七月三日時，丁○○之主觀上，應該會認為其
                已將一百萬元託婆婆轉交予乙○○。稽諸前揭說明，丁○○實不可
                能同意於八十九年七月三日再匯款一百萬元。從而，可知丁○○表
                示八十九年六月二十二日及二十三日之一百萬元是託婆婆王孟華交
                給乙○○云云，乃虛偽不實之陳述。
            III、本案言詞辯論期日，經法官詢以上開各問題，而丁○○未能作合理
                的解釋後，丁○○又稱「八十九年七月三日匯給國城公司的一百萬
                元，不是其（丁○○）戶頭的錢」（參本院卷一六三頁筆錄）。則
                八十九年七月三日所匯之一百萬元，當然不是丁○○用以支付向邱
                逸民購屋之價款。再則，乙○○表示其未從母親處取得八十九年六
                月二十二日及二十三日之一百萬元（參本院卷一六四頁筆錄），亦
                即八十九年六月二十二日及二十三日，丁○○也未支付一百萬元予
                乙○○。從而，依乙○○、丁○○夫婦所述，實際上丁○○未曾支
                付此一百萬元價金。
        、綜上所述，不論是華南銀行匯款單之「八十九年七月三日匯款一百萬元
            （即五十八萬元及四十二萬元之總合）」，或是「不動產買賣契約書」
            上「八十九年六月二十二日及二十三日各五十萬元」之記載，都只是帳
            面上之處理，以製作確有支付買賣價金之證據而已，本院自難因上開記
            載及單據，遽認被告丁○○有支付一百萬元價金予乙○○。
２、丁○○表示購屋之資金來源，是向丙○○、王孟華夫婦各借得一百萬元，然丙○○竟說沒有講利息，也不知道怎麼算（參本院卷一六五頁筆錄），原即有違常情
    。
３、被告乙○○表示出售系爭房屋之目的，是要投資自己作生意（參本院卷七十五頁
    筆錄），然買受人為其配偶，此原即與常情不合。況乙○○未能提出投資證明，
    嗣雖又稱實際上是將錢借給張育成一百五十萬元及國城公司、蔚都公司各五十萬
    元，出借之錢均遭倒債（參本院卷五十五頁筆錄），但竟又未對張育成、蔚都公
    司、國城公司依法訴追民刑事責任。凡此種種，益證系爭買賣乃虛偽不實之買賣
    。
４、玉大公司向原告之借款，於八十九年五月間遲交利息，之後並未再繳款（參卷附
    之原告放款客戶還款繳息查詢單），乙○○擔任玉大公司董事，其於八十九年六
    月間與丁○○訂立買賣契約時，就上開各情，應無不知之理。而被告乙○○除系
    爭不動產外，僅另有「二萬零二十元之中鼎工程股份有限公司的投資」，名下既
    無其他財產（參本院卷所附之財產歸戶資料），故堪信乙○○與丁○○訂立買賣
    契約之目的，是在於脫產，以免原告對乙○○求償。
五、系爭房地移轉登記予丁○○後，雖設定抵押權登記予丙○○，然：如前所述，丁○○與乙○○係基於通謀虛偽之意思表示，就系爭房地訂立不動產買賣契約，丁○○根本未支付買賣價金予乙○○，自無向丙○○夫婦借錢之必要。其次，丁○○為丙○○、王孟華之媳，八十九年時被告丁○○係與丙○○、王孟華夫婦同住
    ，相互照顧（參本院一六○頁丁○○筆錄），辦理過戶之代書也是王孟華找的（
    參本院一五九頁丁○○筆錄），衡情被告丙○○絕無不知系爭不動產訂立不動產
    買賣契約乃虛偽不實之理。況且被告既辯稱丁○○向丙○○、王孟華各借一百萬
    元，則豈有設立本金二百五十萬元抵押權予丙○○之必要。從而，系爭房地移轉
    登記予丁○○後，亦係基於通謀虛偽之意思表示，設定抵押權登記予丙○○。
六、１、被告丙○○係為逃避原告之求償，使原告之債權無法實現，而與丁○○基於
    　　通謀虛偽意思表示，就系爭不動產訂立買賣契約及為移轉所有權予丁○○之
    　　物權行為。稽諸首開說明，不僅移轉所有權之物權行為及訂立買賣契約之債
    　　權行為均應無效。且因乙○○已無其他足額之財產可供原告求償（參卷附之
    　　財產歸戶資料），前揭通謀虛偽意思表示之行為，已侵害到原告對被告乙○○之債權。為此，原告先位聲明第一項為有理由，應予准許。
    ２、其次，被告丙○○與丁○○，就系爭不動產設定抵押權登記之物權行為，既
        屬通謀虛偽意思表示而無效，丁○○得依民法第一百一十三條規定，請求丙○○塗銷登記。然於本案言詞辯論期日，被告丁○○仍執陳詞堅稱有向丙○○借錢，足見其迄今仍無意且怠於行使對丙○○之上開請求權，乙○○為丁○○之債權人，而原告為被告乙○○之債權人，自得代位乙○○行使對丁○○之代位權，再代位丁○○行使丁○○對丙○○之民法第一百一十三條請求
        權，訴請丙○○塗銷抵押權登記。為此，原告先位聲明第二項之請求，為有
        理由，應予准許。
七、又原告雖另提備位聲明；及就先位聲明中之第一項請求，另主張其他請求權（詳
    參前述）請求本院與上開民法侵權行為請求權擇一判決；暨就先位聲明中之第二
    項請求，另主張其他請求權（詳參前述）請求本院與上開代位代位民法一百一十
    三條請求權擇一判決。然本院既已准許原告先位之訴，則上開請求自無再予斟酌
    之必要。
八、結論：原告之訴為有理由，依民事訴訟法第三百八十五條第一項前段、第八十五
    條第一項前段，判決如主文。
中　　　華　　　民　　　國　　九十一　　年　　　十一　　　月　　二十五　日
                              臺灣高雄地方法院家事法庭
~B法　　　官　洪碩垣
右為正本係照原本作成。
如不服本判決，應於送達後廿日內，向本院提出上訴狀並表明上訴理由，如於本判決
宣示後送達前提起上訴者，應於判決送達後十日內補提上訴理由書（須附繕本）。
中　　　華　　　民　　　國　　九十一　　年　　　十一　　　月　　二十五　日
~B法院書記官　王少玲
